臺灣臺南地方法院刑事判決
111年度金訴字第883號
公  訴  人  臺灣臺南地方檢察署檢察官
被      告  林錦德



選任辯護人  陳妍蓁律師
            陳思紐律師
            賴鴻鳴律師
上列被告因詐欺等案件，經檢察官提起公訴（111年度偵字第174
81號、111年度偵字第19213號），被告於本院準備程序進行中，
就被訴事實為有罪之陳述，經本院合議庭裁定由受命法官獨任進
行簡式審判程序，判決如下：
    主  文
林錦德犯三人以上共同詐欺取財罪，共貳罪，各處有期徒刑壹年
壹月。應執行有期徒刑壹年肆月。緩刑貳年。
    犯罪事實及理由
一、犯罪事實：
  ㈠林錦德知悉一般人利用他人金融機構帳戶存、提款，常係為
    遂行財產犯罪之需要，而已預見提供金融機構帳戶資料任由
    他人使用，將可能遭他人利用作為詐欺相關財產犯罪之工具
    ，如再代為提領其內款項後轉交，其所提領者極可能為詐欺
    犯罪所得，且將因此造成金流斷點而掩飾、隱匿此等犯罪所
    得之去向及所在，竟基於縱其代為提領之款項為詐欺犯罪所
    得，提領並轉交此等款項將掩飾、隱匿詐欺犯罪所得之去向
    及所在，亦均不違背其本意之不確定故意，於民國111年5月
    25日前某日，依身分不詳，自稱「王經理」之人之指示，將
    其申辦使用之中華郵政股份有限公司帳號（700）000000000
    00000號帳戶（下稱本案帳戶）之帳號資訊提供給「王經理
    」使用。林錦德即與「王經理」共同意圖為自己不法所有，
    基於三人以上共同詐欺取財、掩飾、隱匿詐欺犯罪所得去向
    及所在之犯意聯絡，分別：⒈由身分不詳，自稱「勞拉」之
    人，於111年5月初某日起，透過臉書與李國誠加為好友，雙
    方進一步以LINE通訊軟體聯繫並發展為男女朋友，嗣「勞拉
    」向李國誠佯稱要到臺灣與李國誠共同生活，會先寄送證件
    及有價值之物品到臺灣，要求李國誠支付運費等語，致李國
    誠陷於錯誤，依指示於111年5月25日10時許，匯款新臺幣（
    下同）23萬2,446元至本案帳戶。⒉由身分不詳，自稱「鄭宏
    輝」之人，於111年5月6日18時02分許起，透過臉書與楊佳
    芸加為好友，向楊佳芸佯稱其在伊拉克當軍醫，因持槍被關
    ，馬來西亞要求匯款至指定帳號等語，致楊佳芸陷於錯誤，
    依指示於111年5月26日9時20分許，匯款18萬元至本案帳戶
    。
　㈡林錦德再依「王經理」指示，於111年5月25日10時47分許提
    領29萬2,000元（含李國誠前揭所匯款項），全數用以購買
    比特幣，隨後轉入「王經理」指定之不詳電子錢包，以此迂
    迴層轉方式製造金流斷點，掩飾、隱匿詐欺犯罪所得之去向
    及所在。林錦德另於111年5月26日9時20分許，至郵局臨櫃
    提領18萬元，然因郵局及時將本案帳戶列為警示帳戶，遭圈
    存止扣而未及提領。
二、證據名稱：
　㈠被告林錦德於警詢、偵查之供述、於本院審理時之自白。
　㈡證人即告訴人李國誠、楊佳芸於警詢之證述。
　㈢楊佳芸提出之中華郵政匯款執據（警1卷第13頁）、楊佳芸提
    出其中華郵政存摺影本（警1卷第15至17頁）、楊佳芸提出
    與詐騙集團暱稱「鄭宏輝」對話紀錄擷圖（警1卷第19至21
    頁）、李國誠提出之郵政入戶匯款申請書（警2卷第15頁）
    、李國誠提出其中華郵政存摺影本（警2卷第15至17頁）、
    李國誠提出與詐騙集團成員之LINE對話紀錄擷圖（警2卷第1
    9至33頁）、中華郵政股份有限公司111年6月14日儲字第111
    0179639號函暨檢附被告之中華郵政帳戶個人資料及交易明
    細（警1卷第9至11頁）各1份。
三、論罪科刑：
　㈠按人頭帳戶之存摺、提款卡等物既在犯罪行為人手中，於被
    害人匯款至人頭帳戶時起，迄警察受理報案通知銀行列為警
    示帳戶凍結其內現款，犯罪行為人實際上既得領取，對該匯
    入款項即有支配管領能力，自屬既遂。被害人因受騙而匯款
    或轉帳至詐欺集團成員掌握之人頭帳戶，則於款項完成匯轉
    時，即屬詐欺集團成員之實力支配範圍，縱車手因帳戶業經
    通報列為警示帳戶或提款卡為警查獲，而無法或未及提領成
    功，仍無礙於詐欺既遂之認定（最高法院110年度台上字第5
    420號判決意旨參照）。次按詐欺集團成員向被害人施用詐
    術後，為隱匿其詐欺所得財物之去向，而令被害人將其款項
    轉入該集團所持有、使用之人頭帳戶，並由該集團所屬之車
    手前往提領詐欺所得款項，檢察官如能證明該帳戶內之資金
    係本案詐欺之特定犯罪所得，而車手提領得手，自成立洗錢
    防制法第14條第1項之一般洗錢罪。至於車手提領時經警當
    場查獲而未得手，應成立洗錢防制法第14條第2項、第1項之
    一般洗錢未遂罪（最高法院110年度台上字第1797號判決意
    旨參照）。經查，楊佳芸遭詐騙後已匯款18萬元至被告之本
    案帳戶內，嗣因本案帳戶被列為警示帳戶，匯入之款項遭圈
    存止扣而未及提領，然於楊佳芸匯款完成時，詐欺集團成員
    對該款項已有實際管領支配之能力，仍屬詐欺取財既遂。另
    因被告未及提領款項，尚未掩飾詐欺犯罪所得之去向而形成
    金流斷點，應認被告該次洗錢犯行僅止於未遂階段。
　㈡核被告所為，就李國誠部分，係犯刑法第339條之4第1項第2
    款之三人以上共同詐欺取財罪、洗錢防制法第2條第2款、第
    14條第1項之一般洗錢罪；就楊佳芸部分，係犯刑法第339條
    之4第1項第2款之三人以上共同詐欺取財罪、洗錢防制法第2
    條第2款、第14條第2項、第1項之一般洗錢未遂罪。起訴書
    認為被告就楊佳芸之犯行係犯一般洗錢罪，容有誤會，然刑
    事訴訟法第300條所謂變更法條，係指罪名之變更而言，若
    僅行為態樣有正犯、從犯之分，或既遂、未遂之分，即無庸
    引用刑事訴訟法第300條變更起訴法條（最高法院101年度台
    上字第3805號判決意旨參照），是無庸變更起訴法條。
　㈢被告與「王經理」及所屬詐欺集團成員間，就本案犯行有犯
    意聯絡及行為分擔，均應論以共同正犯。被告均是以一行為
    同時犯上開二罪，為想像競合犯，應依刑法第55條規定，均
    從一重論以三人以上共同詐欺取財罪。被告就本案兩次犯行
    ，犯罪被害人不同，侵害法益相異，應予分論併罰。
　㈣按洗錢防制法第16條第2項規定：「犯（洗錢防制法）前2條
    之罪，在偵查或審判中自白者，減輕其刑」。次按想像競合
    犯之處斷刑，本質上係「刑之合併」，其所謂從一重處斷，
    乃將想像競合犯組成之評價上數罪，合併為科刑一罪，其所
    對應之刑罰，亦合併其評價上數罪之數法定刑，而為一個處
    斷刑。易言之，想像競合犯侵害數法益者皆成立犯罪，論罪
    時必須輕、重罪併舉論述，同時宣告所犯各罪名，包括各罪
    有無加重、減免其刑之情形，亦應說明論列，量刑時併衡酌
    輕罪部分量刑事由，評價始為充足，然後依刑法第55條前段
    規定「從一重處斷」，非謂對於其餘各罪可置而不論。因此
    ，法院決定處斷刑時，雖以其中最重罪名之法定刑，做為裁
    量之準據，惟於裁量其輕重時，仍應將輕罪合併評價在內（
    最高法院108年度台上字第4405號、第4408號判決參照）。
    經查，被告於本院審理時就洗錢犯行自白坦承不諱，合於洗
    錢防制法第16條第2項之減刑規定，雖其所犯參與一般洗錢
    罪（含未遂）屬想像競合犯其中之輕罪，參考上開說明，本
    院於後述依刑法第57條量刑時一併衡酌該部分減輕其刑事由
    。又被告就楊佳芸部分之洗錢犯行，僅構成一般洗錢未遂罪
    ，業如前述，應依刑法第25條第2項規定，按既遂犯之刑減
    輕之，於量刑時併予審酌。
　㈤爰以行為人之責任為基礎，審酌被告不思循正當途徑獲取財
    物，加入詐欺集團擔任俗稱「車手」之角色，並掩飾、隱匿
    詐欺犯罪所得去向（楊佳芸部分為洗錢未遂），增加檢警機
    關追查犯罪所得流向之困難，不僅造成李國誠受有財產上之
    損害，且助長詐騙犯行肆虐，影響社會治安甚鉅，所為應予
    非難；並考量被告非居於詐欺集團核心地位，僅係聽從指令
    參與犯罪之輔助角色；參以被告坦承加重詐欺取財、一般洗
    錢犯行，且與李國誠達成調解，賠償李國誠16萬元完畢，有
    本院111年度南司刑移調字第859號調解筆錄、中華郵政存款
    人收執聯各1份在卷可參（本院卷第75至76、101頁），楊佳
    芸所匯18萬元已由郵局匯還楊佳芸，有本院公務電話紀錄1
    份附卷可考（本院卷第25頁），足見被告已積極填補損害，
    犯後態度良好；兼衡被告之品行（無犯罪紀錄）、犯罪之動
    機、目的、手段、所生之危害，暨其自陳教育程度為國中肄
    業，已婚，有小孩已成年，從事家具批發，家庭經濟狀況小
    康，患有第四期慢性腎臟疾病（重度）、高血鉀症、高血壓
    、第二型糖尿病伴有糖尿病的腎臟病變等疾病（本院卷第65
    、93頁）等一切情狀，分別量處如主文所示之刑，並定其應
    執行刑，以資警惕。
　㈥被告未曾因故意犯罪受有期徒刑以上刑之宣告，有臺灣高等
    法院被告前案紀錄表1份在卷可稽，本院考量其犯後坦承犯
    行，已與李國誠達成調解，李國誠願意原諒被告，並請求法
    院給予被告緩刑宣告之機會，楊佳芸則表示已收到郵局匯還
    之18萬元，本案無需調解等語，有前述本院調解筆錄及公務
    電話紀錄可稽。本院斟酌上情，認被告經此偵、審程序及刑
    之宣告，應知所警惕，無再犯之虞，所宣告之刑，以暫不執
    行為適當，爰依刑法第74條第1項第1款之規定，諭知緩刑2
    年，以啟自新。
四、被告本案犯罪所得為2,000元，業據其於本院供述在卷（本
    院卷第93頁）。惟被告業與李國誠達成調解，賠償16萬元完
    畢，然因其賠償給李國誠之金額已逾其犯罪所得，若於本判
    決再諭知沒收、追徵其犯罪所得，對被告顯然過苛，爰依刑
    法第38條之2第2項之規定，不予宣告沒收。
據上論斷，應依刑事訴訟法第273條之1第1項、第299條第1項前
段、第310條之2、第454條第1項，判決如主文。
中　　華　　民　　國　　111 　年　　11　　月　　29　　日
　　　　　　　　　刑事第十五庭  法　官　張郁昇
以上正本證明與原本無異。
如不服本判決應於收受本判決後20日內向本院提出上訴書狀，並
應敘述具體理由。其未敘述上訴理由者，應於上訴期間屆滿後20
日內向本院補提理由書狀（均須按他造當事人之人數附繕本）「
切勿逕送上級法院」。 
　　　　　　　　　　　　　　　  書記官　陳冠盈
中　　華　　民　　國　　111 　年　　11　　月　　30　　日
附錄本案論罪科刑法條：
中華民國刑法第339條之4
犯第339條詐欺罪而有下列情形之一者，處1年以上7年以下有期
徒刑，得併科1百萬元以下罰金：
一、冒用政府機關或公務員名義犯之。
二、三人以上共同犯之。
三、以廣播電視、電子通訊、網際網路或其他媒體等傳播工具，
    對公眾散布而犯之。
前項之未遂犯罰之。
洗錢防制法第2條
本法所稱洗錢，指下列行為：
一、意圖掩飾或隱匿特定犯罪所得來源，或使他人逃避刑事追訴
    ，而移轉或變更特定犯罪所得。
二、掩飾或隱匿特定犯罪所得之本質、來源、去向、所在、所有
    權、處分權或其他權益者。
三、收受、持有或使用他人之特定犯罪所得。
洗錢防制法第14條
有第二條各款所列洗錢行為者，處7年以下有期徒刑，併科新臺
幣5百萬元以下罰金。
前項之未遂犯罰之。
前二項情形，不得科以超過其特定犯罪所定最重本刑之刑。